臺灣高等法院民事判決
108年度上字第1126號
上  訴  人  
即被上訴人  A女（姓名住所詳對照表）                  
訴訟代理人  許淑惠律師
上  訴  人  ○○○○醫療財團法人○○○○醫院

法定代理人  趙有誠  
訴訟代理人  宋美侖律師
            林佳頻律師
            吳旭洲律師
複代理人    林譽恆律師
上  訴  人  林勝宗  


上列當事人間請求侵權行為損害賠償事件，兩造對於中華民國10
8年6月20日臺灣臺北地方法院105年度訴字第4841號第一審判決
各自提起上訴，本院於109年5月12日言詞辯論終結，判決如下：
    主      文
原判決關於駁回甲 後開第二項之訴部分，及該部分訴訟費用之
裁判均廢棄。
上廢棄部分，乙○○應於本判決確定後之翌日起五日內，以A4白色
紙張、電腦標楷體及WORD36號黑色字體撰寫附件二所示道歉啟事
，交付甲 。
甲 之其餘上訴及○○○○醫療財團法人○○○○醫院、乙○○之上訴均駁
回。
第一、二審訴訟費用，關於甲 上訴部分，由乙○○負擔四分之一
，餘由甲 負擔；關於○○○○醫療財團法人○○○○醫院、乙○○上訴部
分，由○○○○醫療財團法人○○○○醫院、乙○○連帶負擔。
甲 假執行之聲請駁回。
    事實及理由
壹、程序方面
按連帶債務人一人提起上訴，並提出非基於其個人之事由為上
  訴理由，形式上有利於其他連帶債務人者，即為必須合一確定
  ，上訴效力即及於其他連帶債務人。本件上訴人○○○○醫療財團
  法人○○○○醫院（下稱○○○○醫院）提起上訴，雖有提出基於其個
  人之事由，然亦有提出非基於其個人之事由（精神慰撫金過高
  ）為上訴理由，形式上有利於連帶債務人乙○○，效力及於乙○○
  。合先敘明。
上訴人甲 主張上訴人乙○○因民國103年10月9日對於甲 性騷擾
  行為請求損害賠償部分，乙○○犯性騷擾防治法第25條判決有罪
  確定，有原法院104年度易字第438號、本院105年度上易字第2
  338號刑事判決在卷（見原審卷1第36至40頁、第93至103頁)，
  依性侵害犯罪防治法第2條第3項、第12條第2項規定，本判決
  書不得揭露被害人之身分識別資訊，爰將甲 身分資訊以代號
  表示，其身分資訊另詳對照表。
貳、實體方面
甲 主張：伊受僱於○○○○醫院，擔任洗腎室護理師。103年10月9
  日乙○○陪同其母林張養至該院3樓洗腎室就醫，當日上午10時3
  0分許，伊向乙○○詢問林張養先前跌倒骨折之位置，乙○○竟以
  性騷擾之意圖，趁伊不及抗拒之際，逕自伸手觸摸伊右大腿內
  側數下，時間約為5至10秒（下稱系爭性騷擾事件），已侵害
  伊身體權、名譽權及人格尊嚴，使伊感到難堪及不快，並需就
  醫治療，精神亦受有莫大痛苦，又事發當時，○○○○醫院為伊之
  雇主，應與性騷擾行為人連帶負損害賠償責任，依民法第184
  條、第195條第1項、性騷擾防治法第9條、性別工作平等法第1
  2條、第27條第1項規定，請求乙○○、○○○○醫院連帶賠償醫藥費
  新臺幣（下同）10萬4,106元(含○○○○醫院4,565元、三軍總醫
  院1萬5,145元、福星中醫診所8萬4,396元)、其他增加生活上
  支出1萬0,154元（含交通費1,935元、診斷書費649元、因看診
  而支出停車費5,070元、油資車費2,500元）及精神慰撫金80萬
  元等共計91萬4,260元。另乙○○於伊103年10月14日上午6時50
  分許執行職務時，得知其母遭更換護理師，而心生不滿，於洗
  腎室之公開場所，以「妳又不是鑲金的，我只不過摸妳一下，
  有什麼了不起，摸一下就拿翹，摸一下就不行，妳以為妳長得
  很美嘛？送我都不要！」、「幹妳娘！」等粗魯不堪之言語對
  伊咆哮辱罵（下稱系爭公然侮辱事件），致伊受有精神及名譽
  上之損害，爰依民法第184條、第195條第1項、性騷擾防治法
  第9條規定，請求乙○○賠償慰撫金20萬元，併請求乙○○於本判
  決確定後之翌日起5日內交予道歉啟事，又○○○○醫院知悉系爭
  性騷擾事件後，未依性別工作平等法第13條第2項前段規定，
  採取立即有效之糾正及補救措施，以盡雇主保護義務，致伊後
  續執行職務時，仍需與深具敵意及負面情緒高漲之乙○○共處同
  一場所，而遭乙○○公然辱罵，爰依性別工作平等法第28條、第
  29條規定，請求○○○○醫院賠償慰撫金20萬元。乙○○、○○○○醫院
  就慰撫金20萬元部分，成立不真正連帶關係。(就系爭性騷擾
  事件，原審判命乙○○、○○○○醫院應連帶給付21萬8,953元本息
  ；就系爭公然侮辱事件，原審判命乙○○或○○○○醫院應給付10萬
  元，任一人已為給付，另一人於給付範圍內同免給付義務，並
  為准免假執行之宣告，駁回甲 其餘之訴及假執行聲請，甲 及
  ○○○○醫院分別就其敗訴部分，提起上訴，○○○○醫院提起之上訴
  ，效力及於乙○○)。於本院上訴聲明：㈠原判決關於甲 後開第㈡
  至㈤項之訴駁回部分廢棄。㈡乙○○、○○○○醫院應再連帶給付甲 6
  9萬5,307元，及乙○○自104年8月13日起、○○○○醫院自104年8月
  11日起，均至清償日止，按週年利率5%計算之利息。㈢乙○○應
  於本判決確定後之翌日起5日內以其名義，以A3白色紙張、電
  腦標楷體及WORD48號黑色字體撰寫附件一所示道歉啟事內容交
  予甲 收執。㈣乙○○或○○○○醫院應再給付甲 10萬元，及乙○○自1
  04年8月13日起、○○○○醫院自104年8月11日起，均至清償日止
  ，按週年利率5%計算之利息。㈤前開第㈣項所命給付，如其中有
  1人為給付，另1人於其給付範圍內免其給付義務。㈥第㈡、㈣項
  聲明，願供擔保，請准宣告假執行。
○○○○醫院則以：伊於94年12月15日即依據工作場所性騷擾防護
  措施申訴及懲處辦法訂定準則之規定，制訂院內之「性騷擾防
  治辦法」，並於103年3月8日完成第4版之修訂，公告於網頁，
  且有張貼海報於公開處，此外亦定期舉辦各式性別及性騷擾宣
  導教育訓練課程，甲 任職期間亦有參加上開教育訓練，顯見
  伊於系爭性騷擾事件發生前，已盡力防止性騷擾之發生，且伊
  於同年10月9日知悉性騷擾事件發生後，隨即於同年月10日由
  洗腎室組長黃瑞玲做性騷擾防治宣導，並於同年月11日由腎臟
  科主任洪思群經甲 同意，採取調換照顧區域之方式，避免甲 
  再次受到騷擾，有性別平等法第27條但書免責之適用，甲 請
  求伊與乙○○連帶負損害賠償責任，並無理由。又甲 早於101年
  7月27日即已因重度憂鬱症接受治療，顯非因本件性騷擾事件
  始至身心精神科看診，且甲 月經異常、胸部悶痛、呼吸不順
  、難以入眠等症狀與系爭性騷擾事件無因果關係，其請求醫療
  費用、診斷證明書費及交通相關費用等均無理由，另其請求精
  神慰撫金80萬元實屬過高。又伊於系爭性騷擾事件後，採調區
  之方式保護甲 ，免除伊處於具敵意性、脅迫性或冒犯性之環
  境下工作，惟黃瑞玲於執行調區時，卻遭甲 拒絕，並稱已自
  行與訴外人張聖芬互換床位服務，不會服務到乙○○之母親，是
  公然侮辱事件，實非因伊就性騷擾事件後未採取立即有效之糾
  正及補救措施所致，伊就公然侮辱事件無因果關係，無過失可
  言，且甲 請求精神慰撫金20萬元亦屬過高等語，資為抗辯。
  於本院上訴聲明：㈠原判決不利於○○○○醫院部分廢棄。㈡上開廢
  棄部分，甲 在第一審之訴及假執行之聲請均駁回。
乙○○則以：103年10月9日甲 問伊母親大腿骨折的位置，伊遂用
  手比在甲 左大腿的外側以告知。又同年月14日張聖芬向伊說
  明因為甲 不願再照顧伊母親，故由其照顧，並表示要先照顧
  完其原本負責的4個病人後，才能照顧伊母親，致伊母親上針
  順位從第2位排到第5位，因伊未帶伊母親的藥，相當緊張，遂
  去質問甲 ，甲 一直哭說伊摸她，伊只對甲 說「妳送我都不
  要」，其他都沒有說。另甲 尚未來○○○○醫院服務前即有疾病
  在身，且伊勞保退休僅月領1萬多元，原審判賠太多，伊無從
  支付等語，資為抗辯。於本院上訴聲明：㈠原判決不利於乙○○
  部分廢棄。㈡上開廢棄部分，甲 在第一審之訴及假執行之聲請
  均駁回。
甲 於103年間在○○○○醫院擔任院洗腎室之護理師。甲 於103年1
  0月9日上午10時30分許在○○○○醫院3樓洗腎室執行職務時，遭
  洗腎病患林張養之子乙○○，碰觸大腿，乙○○之行為屬性騷擾。
  甲 於同年月14日上午6時50分許在○○○○醫院3樓洗腎室D區整理
  機器時，乙○○因得知其母遭更換護理師，有對甲  大聲咆哮：
  「送我都不要」，乙○○之行為屬公然侮辱。為兩造所不爭執（
  見本院卷第159頁）。堪信為真實。
就系爭性騷擾事件，甲 依侵權行為法律關係、性騷擾防治法第
  9條、性別工作平等法第12條、第27條第1項規定，請求乙○○、
  ○○○○醫院連帶給付91萬4,260元（含原審判決給付之21萬8,953
  元，及甲 於本院請求再給付之69萬5,307元）（原審判決認為
  甲 所受損害之項目金額為醫療費1萬7,748元、就醫交通相關
  費用1,205元、精神慰撫金20萬元，見原審判決第22至23頁）
  ；就系爭公然侮辱事件，甲 依侵權行為之法律關係、性騷擾
  防治法第9條請求乙○○賠償慰撫金20萬元並交付道歉啟示，依
  性別工作平等法第28條、第29條規定請求○○○○醫院賠償慰撫金
  20萬元（含原審判決給付之10萬元，及甲  於本院請求再給付
  之10萬元）。為乙○○、○○○○醫院所拒，並以前開情詞置辯。經
  查：
㈠乙○○於103年10月9日為系爭性騷擾行為，於同年月14日為系爭
  公然侮辱行為。
　1.乙○○雖承認有於103年10月9日碰觸甲 大腿，惟否認有摸甲 
    右大腿內側；乙○○雖承認有於同年月14日說「送我都不要」
    ，惟否認有說「幹你娘」。
　2.乙○○於103年10月9日上午10時30分許，陪同其母林張養前往
    ○○○○醫院洗腎，因甲 負責照護林張養，在該院3樓洗腎室D
    區內，坐於37號病床床尾之護理桌前椅子上，向乙○○詢問林
    張養先前跌倒骨折位置時，乙○○竟意圖性騷擾，乘甲 不及
    抗拒之際，逕自彎腰伸手來回觸摸甲 身體隱私處之右大腿
    內側3、4下，並稱：「就是這裡」，以此方式對甲 為性騷
    擾得逞，其後甲 為此深感不適並向○○○○醫院反應，○○○○醫
    院遂更換其他護理師照護林張養。詎乙○○於同年月14日上午
    6時50分至7時間某時許，再度陪同其母前往○○○○醫院洗腎時
    ，得知照護其母之護理師遭更換，且其母需等候治療，竟心
    生不滿，基於公然侮辱之犯意，在不特定人得以共見共聞之
    上開洗腎室內，公然以「幹你娘」之足以貶損人格之言語，
    侮辱甲 ，足以妨害甲 之名譽。乙○○犯性騷擾防治法第25條
    第1項意圖性騷擾乘人不及抗拒而為觸摸其身體隱私處之行
    為罪及刑法第309條第1項公然侮辱罪，經原法院104年度易
    字第438號、本院105年度上易字第2338號刑事判決判處罪刑
    確定（見原審卷1第36至40頁、第93至103頁)。
　3.乙○○於103年10月9日所為摸甲 右大腿內側之系爭性騷擾行
    為，業據證人即○○○○醫院護理師張聖芬、洗腎病人李祥榮在
    刑事案件偵查中及審理中證述綦詳；乙○○於同年月14日所為
    「幹你娘」之系爭公然侮辱行為，經證人張聖芬、○○○○醫院
    護理師陳亭伊在刑事案件偵查中及審理中證述明確，本院已
    調閱臺北地方法院檢察署104年度偵字第1503號、原法院104
    年度易字第438號、本院105年度上易字第2338號卷宗，應認
    為真實。至乙○○於刑事案件聲請訊問之洗腎病人賴正信證稱
    ：乙○○是很孝順的人，不會做摸護理師這種事等語，為賴正
    順個人評論，無從因此為乙○○有利之認定。乙○○否認有摸甲
     右大腿內側，否認有說「幹你娘」，並不足採。
　4.至甲 主張：乙○○於103年10月14日在洗腎室朝伊辱罵：「妳
    又不是鑲金的，我只不過摸妳一下，有什麼了不起，摸一下
    就拿翹，摸一下就不行，妳以為妳長得很美嗎？送我都不要
    」，足以貶損伊之名譽云云。惟名譽有無毀損，應依社會通
    念為客觀之評價，縱然已傷及被害人主觀之情感，然實際上
    行為人之行為對被害人社會之客觀評價並無影響，仍不屬名
    譽之侵害。乙○○於該日上午陪同其母林張養洗腎，因照護其
    母之護理師由甲 更換為張聖芬，張聖芬向被上訴人表示因
    係按照病患到場順序做治療，故需先治療其他病患，始治療
    其母等語，乙○○即對甲 咆哮稱：「妳又不是鑲金的，我只
    不過摸妳一下，有什麼了不起，摸一下就拿翹，摸一下就不
    行，妳以為妳長得很美嗎？送我都不要」，業據當時在場之
    張聖芬、陳亭伊、李祥榮在上開刑事案件證述明確，此部分
    事實固堪以認定。然綜觀乙○○口出前開話語之過程，係因陪
    同其母前往○○○○醫院洗腎，突經告知照護其母之護理師遭更
    換，且須等候治療，乙○○因擔心係甲  向醫院表達之前遭其
    觸摸大腿一事，而延後其母之治療，始向甲 口出前開話語
    ，係為表達不應因其與甲 前開不快之事，而影響其母之治
    療，屬被告針對甲 所為抽象之評價，依個人價值判斷所提
    出之主觀意見、評論或批判，乃個人主觀評價之表現，而非
    直接對於甲 之人格本身予以羞辱貶抑，殊無涉及是否貶損
    甲 在社會上所保持的人格及地位之評價，其用語雖讓甲 感
    到不悅，但未造成甲 名譽上之損害。附此敘明。
㈡系爭性騷擾行為，依性別工作平等法第27條第1項規定，乙○○與
  ○○○○醫院連帶負損害賠償責任。
1.○○○○醫院抗辯：伊已遵行性別工作平等法所定之各種防治性騷
  擾之規定，且對系爭性騷擾事件之發生已盡力防止仍不免發生
  云云。
2.性別平等工作法第12條第1項規定：「本法所稱性騷擾，謂下
  列二款情形之一：一、受僱者於執行職務時，任何人以性要求
  、具有性意味或性別歧視之言詞或行為，對其造成敵意性、脅
  迫性或冒犯性之工作環境，致侵犯或干擾其人格尊嚴、人身自
  由或影響其工作表現。...」，乃課雇主有關工作環境之場所
  負責人防免性騷擾情事發生之義務，此在工作場所係開放空間
  ，不特定人均可能任意進出，且受僱人亦將隨時與不特定人接
  洽情況，尤見實益。同法第27條第1項規定：「受僱者或求職
  者因第12條之情事，受有損害者，由雇主及行為人連帶負損害
  賠償責任。但雇主證明其已遵行本法所定之各種防治性騷擾之
  規定，且對該事情之發生已盡力防止仍不免發生者，雇主不負
  賠償責任。」，係舉證責任之倒置，即先認雇主對於受僱人於
  執行職務時所遭性騷擾情事，有未遵行性別平等工作法之各種
  防治性騷擾規定或未盡力防止之責任，僱用人為免除其賠償責
  任，應證明其已遵行本法所定之各種防治性騷擾之規定，且對
  該事情之發生已盡力防止仍不免發生，始得主張免責。
3.甲 於103年10月9日在○○○○醫院洗腎室執行職務時，乙○○為系
  爭性騷擾，以具有性意味之行為，對甲 造成冒犯性之工作環
  境，致侵犯甲 人格尊嚴，屬於上開性別平等工作法第12條第1
  項第1款之性搔擾。
4.性別平等工作法13條第1項規定：「雇主應防治性騷擾行為之
  發生。其僱用受僱者30人以上者，應訂定性騷擾防治措施、申
  訴及懲戒辦法，並在工作場所公開揭示。」第3項規定：「第1
  項性騷擾防治措施、申訴及懲戒辦法之相關準則，由中央主管
  機關定之。」前行政院勞工委員會則於101年8月2日修正發布
  「工作場所性騷擾防治措施申訴及懲戒辦法訂定準則（勞動部
  於104年5月14日又增訂發布第4-1條），其中第2條、第3條及
  第4條第1項分別規定：「僱用受僱者30人以上之雇主，應依本
  準則訂定性騷擾防治措施、申訴及懲戒辦法，並在工作場所顯
  著之處公告及印發各受僱者。」「雇主應提供受僱者及求職者
  免於性騷擾之工作環境，採取適當之預防、糾正、懲戒及處理
  措施，並確實維護當事人之隱私。」「性騷擾防治措施應包括
  下列事項：一實施防治性騷擾之教育訓練。二頒布禁止工作場
  所性騷擾之書面聲明。……」。○○○○醫院固主張其已制訂「性騷
  擾防治辦法」，且定期舉辦性別及性騷擾宣導教育訓練課程，
  並提出其所制訂之「性騷擾防治辦法」及歷來教育訓練課程清
  單為證（見原審卷第40至43頁）。然性別工作平等法第27條第
  1項規定並非要求雇主防止全部性騷擾事件之發生，而著重於
  雇主對於預防性騷擾事件之發生，是否已然盡力及已為如何之
  防止措施，若職場係雇主可得控制，而該職場係屬開放空間，
  受僱人亦將隨時與不特定人接洽者，雇主自應思考如何預防或
  至少一再宣導防範性騷擾以令非員工之不特定人均可易於接受
  此等資訊，而非僅委諸院內電子系統或久久一次之教育訓練。
  ○○○○醫院「性騷擾防治辦法」之揭示途徑，僅於院內之電子郵
  件系統、電子公佈欄及文管系統可得查知（見原審卷2第40至4
  3頁），並未在各個具體場所張貼、公布甚至印發，則偶而到
  院就醫之病患及其家屬等非其員工之不特定人，並無從在○○○○
  醫院大廳或各科室得知。又○○○○醫院所提出之歷來教育訓練課
  程清單，在系爭性騷擾事件前有關性騷擾議題，僅於101年8月
  24日、101年9月8日及102年8月27日曾舉辦相關課程（見原審
  卷2第44頁），且同樣未見對非其員工之不特定人進行宣導。
  至○○○○醫院所辯有張貼海報於公開處云云，經查，張聖芬於10
  4年2月9日在臺北地檢署證稱：103年10月14日之後，一直到同
  年月21日醫院有請護理長製作性騷擾處理流程ISO文件，還特
  地在同年月21日下午3時30分將所有工作人員留下來，說明有
  製作性騷擾防制流程，後來護理長就只有張貼兩張防止性騷擾
  的海報等語（見104年度偵字第1503號卷第31頁反面），陳亭
  伊於同日證稱：伊護理工作是處於弱勢的環境，伊自己也是受
  害者，曾經發生相同性騷擾的事情，伊做這個工作時常都會被
  病人或家屬趁機碰身體，一直到甲  發生這件事情鬧大後才製
  作性騷擾處理流程等語（見104年度偵字第1503號卷第32頁正
  反面），足見○○○○醫院是在103年10月9日性騷擾事件發生及同
  年月14日公然侮辱事件發生後，方於同年月21日張貼防止性騷
  擾海報。此外，○○○○醫院未舉證證明在103年10月9日性騷擾事
  件發生時，對病患及其家屬等非其員工之不特定人有預防性騷
  擾之措施，則對於執行職務時需不斷接觸病患及其家屬之醫護
  人員，難謂有任何預防非其員工之外部人士性騷擾之具體措施
  。
5.綜上，系爭性騷擾事件發生時，○○○○醫院未有預防非其員工之
  外部人士性騷擾之具體措施，無從主張免責，依性別平等工作
  法第27條第1項本文規定，○○○○醫院與乙○○對甲  應負連帶損
  害賠償責任。
㈢甲 因系爭性騷擾事件所受損害之金額為21萬8,953元。
1.甲 主張：伊因系爭性騷擾事件受有○○○○醫院4,565元、三軍總
  醫院1萬5,145元、福星中醫診所8萬4,396元，計10萬4,106元
  之醫療費損害，及交通費1,935元、診斷書費649元、因看診而
  支出停車費5,070元、油資車費2,500元，計1萬0,154元之增加
  生活上支出等語。○○○○醫院及乙○○則否認之。
2.甲 因性騷擾事件受有醫療費1萬7,748元之損害。
  ⑴身心醫學科及精神科醫療費1萬7,748元應予准許。甲 因系爭
    性騷擾事件，在○○○○醫院身心醫學科就醫支出2,603元，在
    三軍總醫院精神科就醫支出1萬5,145 元，計1萬7,748元，
    有醫療費用收據、診斷證明書及病歷資料在卷（附民卷第15
    至28、53至57頁、原審卷1第246至254頁），且有三軍總醫
    院及○○○○醫院病歷資料可稽（見原審卷1第120至142頁、第1
    61頁、第173至181頁、第184至185頁、第192頁），可知甲 
    因遭系爭性騷擾事件，處於壓力狀態，導致重鬱症復發，而
    接受治療，三軍總醫院及○○○○醫院醫師均醫囑宜門診追蹤治
    療或複查。足見上開醫療費用之支出，確屬甲 因系爭性騷
    擾事件所受損害。甲 固曾於101年7月間至○○○○醫院身心科
    就診，然甲 曾於104年2月26日經三軍總醫院施以心理測驗
    之晤談內容，甲 請育嬰假1年後，於103年2月復職時，情緒
    已然好轉，有三軍總醫院108年4月30日函在卷（外放原審證
    件存置袋），參甲 係因遭系爭性騷擾事件，處於壓力狀態
    ，導致重鬱症復發，而接受治療，亦如上開○○○○醫院診斷證
    明書所載。可見甲 雖有重鬱症病史，惟本已調適及控制，
    係因乙○○性騷擾事件介入，導致其重鬱症復發。○○○○醫院及
    乙○○抗辯：甲 自101年7月起即因重鬱症而接受治療，故甲 
    支出上開醫療費用與系爭性騷擾事件無關云云，並不足採。
  ⑵甲 主張其因系爭性騷擾事件，在○○○○醫院腎臟內科、婦產科
    、心臟內科、福星中醫診所就醫，分別支出醫療費1,191元
    、168元、603元、8萬4,396元，固據其提出醫療費用收據及
    診斷證明書為證（見附民卷第42至47頁、第57至73頁，原審
    卷1第255至276頁），惟○○○○醫院及乙○○否認其因果關係。
    查心理因素固可能影響生理健康，惟需經醫師專業判斷始足
    認定，上開醫療費用收據無從認與系爭性騷擾事件有關，且
    其中腎臟內科之診斷證明書記載「該病患因上述病因（即重
    鬱症，復發，中度），主訴遭受性騷擾後，有月經異常及情
    緒症狀，胸悶不適……。」、「病名月經量過多」（見原審卷
    1第255、257頁﹚，心臟內科之診斷證明書記載「非典型胸痛
    、自律神經失調、輕度二尖瓣閉鎖不全」（見原審卷1第257
    頁），均難認上開就醫經歷與系爭性騷擾事件有關，或係因
    而導致重鬱症復發而引起。甲 在○○○○醫院之103年7月31日
    健康檢查報告記載：「既往病史：心臟病二尖瓣脫垂、逆流
    性食道炎、手術開刀右側顳關節滑脫」、「自覺症狀：胸痛
    、心悸、頭暈、頭痛、倦怠」（見本院卷第183、185頁），
    ○○○○醫院抗辯甲 所提上開病症係其本身固有疾病因素等語
    。甲 未再舉證證明此部分就醫與系爭性騷擾事件之因果關
    係，則其請求此部分醫療費用，不能准許。
  ⑶甲 主張其因在○○○○醫院及三軍總醫院就醫，因而分別支出診
    斷證明書費349元及300元，固據其提出醫療費用收據在卷（
    見附民卷第48、49頁）。惟○○○○醫院收據，除其中1張係腎
    臟內科所出具，難認與系爭性騷擾事件有關外，其餘2張之
    就醫科別均記載：「不分科見習師」，醫師姓名亦記載「不
    分科」，而依上開收據所載日期104年7月17日，核對甲 所
    提全部醫療費用收據及診斷證明書所示日期，顯示係同日心
    臟內科診斷證明書費用，該日甲 並無在○○○○醫院身心醫學
    科就醫紀錄，是上開○○○○醫院診斷證明書費，無從認屬因系
    爭性騷擾事件所受損害。三軍總醫院診斷證明書費300元收
    據記載之就診日期為104年7月20日，且核對該收據及診斷證
    明書（見附民卷第28頁，原審卷1第252頁），當日甲 確有
    在三軍總醫院精神科就醫紀錄，該日三軍總醫院精神科門診
    之醫療費用收據，已含110元之診斷證明書費，則甲 另再支
    出300元取得診斷證明書，然亦未提出另一份診斷證明書，
    則此部分診斷證明書費，無從認屬因系爭性騷擾事件所受損
    害。
3.甲 因系爭性騷擾事件受有交通費1,205元之損害。
  ⑴甲 主張其因就醫而支出交通及油資費計4,435元及停車費5,0
    70元。
  ⑵甲 因系爭性騷擾事件而在○○○○醫院身心醫學科就醫期間，仍
    在○○○○醫院任職護理師，且甲 未就其上開就醫，提出額外
    支出交通費之證據，無從認定甲 受有此部分交通費用之損
    害。
  ⑶甲 所提停車場費用收據及統一發票，除其中與三軍總醫院就
    醫日期相同（104年8月24日、9月21日、10月19日、105 年1
    月11日、2月1日、2月29日、3月28日、4月25日、5月23日、
    7月18日及9月12日），且停車場即在三軍總醫院院區之岳祥
    有限公司三軍總醫院汀洲營業處之11張統一發票（見附民卷
    第73至74頁），金額計460元，堪認係甲 因就醫而支出停車
    費用，並可推論甲 係自行開車就醫外，其餘屬無從認與系
    爭性騷擾事件有關之就醫所支出停車費。
  ⑷甲 其他在三軍總醫院精神科就醫之日期（104年1月28日、2 
    月9日、3月9日、4月6日、5月4日、6月1日、6月29日、7月2
    0日、11月16日、12月14日、105年6月20日及8月15日），並
    未據其提出任何交通費用相關證據供參，且查甲 住處與三
    軍總醫院間有數種班次公車可直達，甲 復無肢體障礙等行
    動不便情事，此部分應以公車往返費用列計為360元（152
    12＝360）。
  ⑸上開甲 自行駕車前往三軍總醫院就醫部分，參考Google地圖
    網站所示其住處與三軍總醫院間之路線，往返距離約在10至
    12公里間，並考慮行駛市區道路及一般車輛油耗，以1.5公
    升計算每次駕車就醫所需油料，再參考前揭日期當週台灣中
    油股份有限公司95無鉛汽油每公升油價（依序為24.6、24.2
    、24.7、21、20.8、21.4、22.9、23.6、25.1、24.2、24.4
    元，汽柴燃油歷史價格見原審卷2第316至327頁），可計算
    出甲 因自行駕車至三軍總醫院就醫所支出之油資約為385元
    （元以下4捨5入）。
  ⑹綜上，甲 得請求之就醫交通費用為1,205元（計算式：460+3
    60+385=1,205）。
4.甲 因系爭性騷擾事件受有非財產上損害(即精神慰撫金)20萬
  元。
  ⑴按精神慰撫金之賠償須以人格權遭遇侵害，使精神上受有痛
    苦為必要，其核給之標準固與財產上損害之計算不同，然非
    不可斟酌雙方身分資力與加害程度，及其他各種情形核定相
    當之數額。
  ⑵審酌系爭性騷擾事件發生時，甲 33歲，學歷為二技在職專科
    畢業，已婚，在○○○○醫院擔任護理師，當時正在為乙○○之母
    林張養執行洗腎職務；乙○○年67歲，學歷為國中畢業，已婚
    ，無業，因陪同母親洗腎而在場（見原審卷1第83頁）；○○○
    ○醫院則為甲 之雇主，未提供友善職場環境；暨參酌兩造之
    資力、乙○○之性騷擾行為態樣與行為後之態度、○○○○醫院係
    國內屈指可數之大型教學醫院，其當時就性別工作平等法之
    遵行與對性騷擾事件之預防狀況、甲 所受損害、兩造身分
    及地位等一切情狀，認甲 因系爭性騷擾事件，精神上確實
    受有相當痛苦，然所請求之精神慰撫金80萬元，尚屬過高，
    應核減為20萬元為適當。
5.綜上，甲 因103年10月9日性騷擾事件而受有醫療費1萬7,748
  元、交通費1,205元、精神慰撫金20萬元，計21萬8,953元之損
  害（計算式：17,748+1,205+200,000=218,953），○○○○醫院與
  乙○○應連帶賠償之。
㈣系爭公然侮辱行為，乙○○依民法侵權行為規定，○○○○醫院依性
  別工作平等法第28條規定，分別負損害賠償責任。
1.甲 主張：乙○○於103年10月14日為系爭公然侮辱行為應負損害
  賠償責任，伊雇主○○○○醫院於知悉系爭性騷擾事件後，未採取
  立即有效之糾正及補救措施，致生系爭公然侮辱事件，依性別
  工作平等法第28條規定，○○○○醫院應負損害賠償責任等語。○○
  ○○醫院抗辯：伊於同年月10日由洗腎室組長黃瑞玲做性騷擾防
  治宣導云云。
2.性別工作平等法第13條第2項規定：「雇主於知悉前條性騷擾
  之情形時，應採取立即有效之糾正及補救措施。」，同法第28
  條規定：「受僱者或求職者因雇主違反第13條第2項之義務，
  受有損害者，雇主應負賠償責任。」，雇主若未採取立即有效
  之糾正及補救措施，以致受僱者受有損害者，即應對受僱者負
  損害賠償責任，且無從舉證免責。若發生性騷擾事件，且雇主
  已然知悉，雖然採取相關措施，然並未達有效糾正或補救之程
  度，以致受僱者後續受有損害者，即屬雇主應負損害賠償責任
  之範疇。蓋雇主既已知悉其職場範圍有性騷擾情事發生，自應
  於其能力範圍有所糾正及補救，包括主動介入調查以確認事件
  之始末，採取適當解決之措施，對加害人之性騷擾行為予以糾
  正，若有實施對於加害人之調整措施，應由雇主出面告知加害
  人，以及設身處地主動關懷被騷擾者之感受，以免被性騷擾者
  長期處於具敵意性、脅迫性或冒犯性之工作環境，方與前揭立
  法目的相符，更是雇主積極保護勞工，並提供友善職場環境之
  表現。倘若僅為調整被騷擾者之工作區域，消極請被騷擾者避
  開加害者，並未糾正及補救，難謂符合依上揭規定意旨。
3.依性別工作平等法第3條第3款前段規定，代表雇主行使管理權
  之人或代表雇主處理有關受僱者事務之人，視同雇主。系爭性
  騷擾事件發生後，甲 已於當日午後向其所屬洗腎室直屬主管
  包括洗腎室護理師組長黃瑞玲及腎臟科主任洪思群反應，○○○○
  醫院於103年10月9日即已知悉系爭性騷擾事件，此為○○○○醫院
  所不爭執（見原審卷2第37頁反面）。洪思群證稱：伊同年月1
  0日禮拜五下午跟護理長說，為了避免甲 再遇到乙○○，是否將
  甲 照顧的病人與其他護理師交換，比較不會有接觸的機會，
  也就是不要再讓甲 照顧乙○○的母親林張養，同年月11日禮拜
  六中午，伊找甲 了解狀況，伊跟甲 說為了保護她，就從同年
  月14日星期二（林張養是星期二、四、六洗腎）開始，換去照
  顧別的病人，當時甲 可以接受，之後伊再跟護理長說，其餘
  授權護理長處理；伊本來覺得要換就是4床全換，也就是所謂
  的交換區域，而非只換其中1個病患，根據伊後來了解，護理
  長去跟他們說了之後，甲 與張聖芬不願意交換，因為他們兩
  人都表示，又不是他們犯錯，為什麼要換她們負責區域等語（
  見原審卷2第199至201頁）。可知洪思群除與甲 溝通換去照顧
  別的病人外，細節即授權護理長黃瑞玲處理。黃瑞玲證稱：同
  年月9日下班甲 跟伊說了後，同年月11日星期六伊跟乙○○拜託
  可否將母親移去別的區做治療，但乙○○說他母親90幾歲了，在
  這個區治療較安心，伊只好去跟主任反應，一般遇到糾紛，伊
  等會請病人換區或是護理師換組，後來張聖芬告訴伊，說他與
  甲 已協調好，不用換區，就是直接換病人等語（見原審卷2第
  59頁）。張聖芬於偵查中證稱：同年月10月11日下午1點到1點
  30分護理長有跟伊和甲 說請2人交換區域，伊等跟護理長協調
  後，就只有把林張養的35床和伊的39床互換，這樣才不會有太
  大變動；同年月14日在洗腎室，伊向乙○○說今天換伊照顧他母
  親，請他等伊一下，因為伊是按照到場順序作治療，他就大聲
  咆哮說「今天為什麼換成是你照顧我媽媽，不是王姓護理師」
  ，接著他就快速跑到護理站找護理長，詢問為何今天換小姐照
  顧他媽媽，護理長不發一語只有點頭就快速離開，乙○○很生氣
  回到洗腎室D區他媽媽床位旁，對在D區整理機器的甲 大聲咆
  哮等語（見臺北地檢104年度偵字第1503號卷第31頁反面）。
  可知黃瑞玲曾與甲 及張聖芬溝通，結論是由張聖芬與甲 交換
  1位病人，但○○○○醫院或代表其行使管理權之人或代表其處理
  有關受僱者事務之人，並未對乙○○之性騷擾行為予以糾正或告
  誡，且林張養改由張聖芬照顧一事，亦未事先告知乙○○更換護
  理師及其原因，乙○○於同年月14日帶林張養洗腎時，張聖芬始
  告知乙○○當日係改由其照顧林張養，乙○○得知更換護理師後，
  至護理站向護理長詢問時，護理長亦未告知更換護理師之原因
  ，致發生公然侮辱事件。難認○○○○醫院就系爭性騷擾事件有採
  取立即有效之糾正及補救措施。
4.○○○○醫院雖抗辯係甲 違反先前同意拒絕調區，並稱已自行與
  張聖芬交換病患服務，故系爭公然侮辱事件之發生，非○○○○醫
  院疏於安排調換職務區域，係甲 要求於原區域服務所致云云
  。然張聖芬與甲 僅交換1位病人，係黃瑞玲與甲 及張聖芬協
  調之結論，洪思群未言明如何調換，甲 亦未違反主管處理意
  見。依○○○○醫院檢送予原法院刑事庭之洗腎室平面圖、照片及
  103年10月14日上班人員名單，甲 及張聖芬當日均屬D區護理
  師，洗腎室則係一開放空間（洗腎室整體平面圖，A、B、C、D
  、E區圖，D區現場照片，同年月9、14日上班人員名單，見原
  法院104年度易字第438號刑事卷1第48至53頁）。張聖芬於偵
  查中證述：洗腎室A、B、C、D、E五個區，全部有55床，全部
  都是開放空間等語（見104年度偵字第1503號卷第31頁反面）
  。陳亭伊於偵查中證稱：104年10月14日乙○○咆哮的音量，洗
  腎室的全部人都聽得到，洗腎室分為A、B、C、D、E五區，全
  部55床等語（見104年度偵字第1503號卷第32頁反面）。是縱
  如黃瑞玲原請張聖芬與甲 兩人交換區域，而甲 與張聖芬亦確
  實交換負責區域，然乙○○在系爭公然侮辱事件發生時，仍與甲
   在同一空間，在其餘條件相同之情況下，乙○○對甲 為系爭公
  然侮辱事件之辱罵言語仍會發生。○○○○醫院此部分所辯，並不
  足採。
5.○○○○醫院人力資源室主任魏芝貞證稱：103年10月14日上午約8
  時30分伊接到電話說有同仁被家屬性騷擾，因需要了解，所以
  伊請甲 到人資辦公室來談，之後向院長室報告，就組成了關
  懷小組來調查這件事，伊是關懷小組成員之一等語（見原審卷
  2第61至62頁）。○○○○醫院院長室秘書組高級專員張雁寒證述
  ：伊是性平會關懷小組成員，魏芝貞於103 年10月14日上午告
  訴伊有發生爭議事件，說要請同仁來說明及啟動關懷小組，於
  魏芝貞告知前，伊就本事件沒有獲得任何資訊等語（見原審卷
  2第217至218頁）。○○○○醫院前人文室主任林賜甲 則證述：伊
  應該是103年10月14日發生吵架事件後，經張雁寒告知並邀伊
  去了解狀況，○○○○醫院指派伊為此事之關懷暨調查小組成員，
  於103年10月14日前不知有此事等語（見原審卷2第193至197頁
  ）。洪思群證述：於103年10月14日吵架事情前，甲 反應被碰
  觸身體之事，伊並未提到性平會或人資室等其他單位等語（見
  原審卷2第201頁）。可知在系爭公然侮辱事件發生之前，○○○○
  醫院並未經黃瑞玲或洪思群通報而主動向甲 及乙○○雙方調查
  確認系爭性騷擾事件始末，亦未對乙○○之行為予以糾正或告誡
  ，亦未對甲 被騷擾之受害予以補救，難謂已採取立即有效之
  糾正及補救措施。張聖芬於104年2月9日在臺北地檢署證稱：1
  03年10月14日之後，一直到同年月21日醫院有請護理長製作性
  騷擾處理流程ISO文件，還特地在同年月21日下午3時30分將所
  有工作人員留下來，說明有製作性騷擾防制流程，後來護理長
  就只有張貼兩張防止性騷擾的海報等語（見104年度偵字第150
  3號卷第31頁反面），足見○○○○醫院是在系爭性騷擾事件及系
  爭公然侮辱事件發生後，方於同年月21日製作性騷擾防制流程
  及張貼海報，故○○○○醫院抗辯：伊於同年月10日由洗腎室組長
  黃瑞玲做性騷擾防治宣導云云，不足採信。
6.綜上，乙○○對其103年10月14日公然侮辱行為，固應依民法侵
  權行為規定對甲 負損害賠償責任；○○○○醫院於知悉系爭性騷
  擾事件後，未採取立即有效之糾正及補救措施，違反性別工作
  平等法第13條第2 項所定義務，依同法第28條規定，亦應對甲
   負損害賠償責任。乙○○、○○○○醫院為不真正連帶關係。
㈤○○○○醫院或乙○○應賠償甲 因系爭公然侮辱事件精神慰撫金10萬
  元，乙○○並應交付附件二所示道歉啟事。
1.甲 請求○○○○醫院及乙○○賠償精神慰撫金，並請求乙○○於本判
  決確定後之翌日起5日內以其名義，以A3白色紙張、電腦標楷
  體及WORD48號黑色字體撰寫如附件一所示之道歉啟事內容交予
  甲 收執。
2.性別工作平等法第29條前段規定：「前三條情形，受僱者或求
  職者雖非財產上之損害，亦得請求賠償相當之金額。」，按慰
  藉金之賠償須以人格權遭遇侵害，使精神上受有痛苦為必要，
  其核給之標準固與財產上損害之計算不同，然非不可斟酌雙方
  身分資力與加害程度，及其他各種情形核定相當之數額。系爭
  公然侮辱事件，除上開㈢4.所述兩造年齡、學經歷、資力、身
  分與地位等因素外，並審酌乙○○不思檢討其於同年月9日系爭
  性騷擾行為之不法，卻變本加厲對正在執行護理師職務之甲 
  公然侮辱，更進一步造成甲 之名譽權受損，行為及心態均非
  可取，而○○○○醫院未履行性別工作平等法第13條第2項所定義
  務，未對乙○○之性騷擾行為予以糾正或告誡，且未事先告知乙
  ○○更換護理師及其原因，於乙○○詢問原因時，亦未告知更換護
  理師之原因，致發生系爭公然侮辱事件，對於職場性騷擾事件
  之處理觀念尚待改進，暨參酌系爭公然侮辱事件發生場所及過
  程等一切情狀，認甲 因系爭公然侮辱事件，精神上亦受有相
  當痛苦，然所請求之精神慰撫金20萬元，尚屬過高，應核減為
  10萬元，較為妥適。
3.所謂不真正連帶債務係指數債務人具有同一目的，本於各別之
  發生原因，對債權人各負全部給付之義務，因債務人中一人為
  給付，他債務人即同免其責任之債務。乙○○與○○○○醫院，就甲
   因系爭公然侮辱事件均有精神慰撫金之賠償責任，然係分別
  依民法第184條第1項前段、第195條第1項及性別工作平等法第
  28、29條之規定，屬不真正連帶債務。
4.按名譽被侵害者，得請求為回復名譽之適當處分，民法第195
  條第1項後段定有明文。所謂適當之處分，法院仍應斟酌被害
  人之身分、地位、被害程度等一切情狀衡量之，法院對當事人
  所為請求道歉之內容，得予更改，以較穩妥之文字為之。查乙
  ○○於103年10月14日在不特定多數人得以共見共聞之○○○○醫院
  洗腎室，毀損甲 之名譽，甲 請求乙○○於本判決確定後之翌日
  起5日內，以A4白色紙張、電腦標楷體及WORD36號黑色字體撰
  寫附件二所示道歉啟事，交付甲 ，已足回復其名譽受損之損
  害。甲 逾此所為之請求，並非適當，應予駁回。
綜上所述，甲 依性別工作平等法第27條第1項本文規定，請求○
  ○○○醫院、乙○○連帶給付21萬8,953元本息；依民法侵權行為規
  定，請求乙○○給付10萬元本息及於本判決確定後之翌日起5日
  內，以A4白色紙張、電腦標楷體及WORD36號黑色字體撰寫附件
  二所示道歉啟事，交付甲 ，依性別工作平等法第28、29條規
  定，請求○○○○醫院給付10萬元本息，其中請求○○○○醫院或乙○○
  給付10萬元本息部分，任1人為全部或一部之給付者，另1人於
  其給付範圍內免給付義務，為有理由，應予准許；逾此部分之
  請求，為無理由，不應准許。上開應准許之部分，原審就甲 
  請求乙○○交付附件二道歉啟事部分，予以駁回，容有未洽，甲
   指摘原判決此部分不當，求為廢棄，為有理由，爰由本院予
  以廢棄，改判如主文第二項所示。至於其餘應准許之部分，原
  審為甲 勝訴之判決，並為准免假執行之宣告；及不應准許部
  分，原審判決為甲 敗訴之諭知，並駁回其假執行之聲請，均
  無不合，甲 之其餘上訴、○○○○醫院及乙○○之上訴，均無理由
  ，應予駁回。又甲 金錢請求部分之上訴，為無理由，其此部
  分假執行之聲請，應併予駁回。
本件事證已臻明確，兩造其餘之攻擊或防禦方法及所用之證據
  ，經本院斟酌後，認為均不足以影響本判決之結果，爰不逐一
  論列，附此敘明。
據上論結，本件甲 之上訴為一部有理由、一部無理由，○○○○醫
  院、乙○○之上訴為無理由，依民事訴訟法第450條、第449條第
  1項、第79條、第78條、第85條第2項，判決如主文。
中　　華　　民　　國　　109 　年　　5 　　月　　26　　日
                  民事第十八庭  
                      審判長法  官  吳青蓉
                            法  官  林政佑
                            法  官  周美雲
                            
附件一（甲 上訴聲明第三項）（見原審卷2第143頁）
　　　道歉啟事
      本人乙○○於民國103年10月14日上午在新北市○○區○○路000
      號「○○○○醫療財團法人○○○○醫院」3樓之洗腎室大聲辱罵
      （甲 姓名），嚴重損害（甲 姓名）之名譽，本人深感歉
      疚。本人因自身錯誤行為已受刑事處罰、並遵照民事判決
      ，特此張貼道歉啟事公開向（甲 姓名）致上萬分歉意。
      道歉人：乙○○
      
附件二（判決主文第二項）
　　　道歉啟事　　
　　　本人乙○○於民國103年10月14日在○○○○醫療財團法人○○○○
      醫院3樓洗腎室公然以言語辱罵（甲 姓名），造成（甲 
      姓名）之困擾及痛苦，謹此致歉。
　　　　　此致
　　　（甲 姓名）　　
                                        立書人：乙○○ 

正本係照原本作成。                
本件正本關於被隱蔽人之身分資料係依性侵害犯罪防治法第12條
第2項之規定隱蔽之。
如不服本判決，應於收受送達後20日內向本院提出上訴書狀，其
未表明上訴理由者，應於提出上訴後20日內向本院補提理由書狀
（均須按他造當事人之人數附繕本）上訴時應提出委任律師或具
有律師資格之人之委任狀；委任有律師資格者，另應附具律師資
格證書及釋明委任人與受任人有民事訴訟法第466 條之1第1項但
書或第2項（詳附註）所定關係之釋明文書影本。如委任律師提
起上訴者，應一併繳納上訴審裁判費。
中　　華　　民　　國　　109 　年　　5 　　月　　27　　日

  　　　　　　　　　　　　　書記官  呂  筑
附註：
民事訴訟法第466條之1（第1項、第2項）：
對於第二審判決上訴，上訴人應委任律師為訴訟代理人。但上訴
人或其法定代理人具有律師資格者，不在此限。
上訴人之配偶、三親等內之血親、二親等內之姻親，或上訴人為
法人、中央或地方機關時，其所屬專任人員具有律師資格並經法
院認為適當者，亦得為第三審訴訟代理人。